臺灣高等法院刑事判決
110年度上訴字第393號
上  訴  人  臺灣新北地方檢察署檢察官
上  訴  人  
即  被  告  葉枝森



上列上訴人等因被告毒品危害防制條例案件，不服臺灣新北地方
法院109年度審訴字第1207號，中華民國109年7月13日第一審判
決（起訴案號：臺灣新北地方檢察署109年度毒偵字第98號），
提起上訴，本院判決如下：
    主  文
原判決撤銷。
本件公訴不受理。
    理  由
一、公訴意旨略以：上訴人即被告甲○○(下稱被告)基於同時施用
    第一級毒品及第二級毒品之犯意，於民國108年12月8日23時
    許，在新北市○○區○○○路友人住處內，以將第一級毒品海洛
    因及第二級毒品甲基安非他命共同置於玻璃球內，燒烤吸食
    其產生煙霧之方式，施用第一級毒品海洛因及第二級毒品甲
    基安非他命1次。嗣於108年12月9日1時30分許，在同區○○○
    路0段○○國中後方，因另案遭通緝而為警緝獲，並扣得第一
    級毒品海洛因2包(淨重2.89公克、驗餘淨重2.87公克)、第
    二級毒品甲基安非他命1包(淨重2.0390公克、驗餘淨重2.03
    59公克)，且經警對其採驗尿液，驗呈安非他命、甲基安非
    他命、可待因及嗎啡陽性反應。因認被告涉犯毒品危害防制
    條例第10條第1項、第2項之施用第一、二級毒品罪嫌。
二、按刑事訴訟法第303條第1款規定，案件有起訴之程序違背規
    定之情形者，應諭知不受理之判決。此所稱之起訴之程序違
    背規定，係指檢察官提起公訴之訴訟行為於程序上有違法律
    之規定而言。而提起公訴之訴訟行為是否於程序上有違法律
    規定，原則上，固是以起訴時所存在之事項及法律規定為判
    斷，惟檢察官起訴後始發生之情事變更事由，致法院不能為
    實體審理及判決亦屬「起訴之程序違背規定」。
三、次按109年1月15日修正公布、同年7月15日施行之毒品危害
    防制條例第20條第3項規定，犯第10條之罪於觀察、勒戒或
    強制戒治執行完畢釋放後，3年後再犯第10條之罪者，適用
    本條前2項之規定。上開所謂「3年後再犯」，只要本次再犯
    (不論修正施行前、後)距最近1次觀察、勒戒或強制戒治執
    行完畢釋放，已逾3年者，即該當之，不因其間有無犯第10
    條之罪經起訴、判刑或執行而受影響。理由略以：㈠87年5月
    20日毒品條例公布施行後之刑事政策，對於施用毒品者，已
    揚棄純粹的犯罪觀，雖強調「除刑不除罪」之理念，認為施
    用毒品者具有「病患性犯人」之特質，惟囿於當時戒治及醫
    療體系均不完整、專業人員欠缺且戒毒知識尚有不足，社會
    大眾仍視施用毒品者為「犯人」而非「病患」，暨相關戒毒
    及事後之追蹤、輔導配套措施亦不完備，其刑事政策明顯將
    施用毒品者偏向「犯人」身分處理，導致監獄人滿為患，且
    施用毒品人口不減反增。為此，戒毒政策不得不改弦易轍，
    開始正視施用毒品者實屬「病患」之特質。先於97年新增毒
    品條例第24條附命完成戒癮治療緩起訴制度，確立「附命完
    成戒癮治療緩起訴處分」及「觀察、勒戒或強制戒治」雙軌
    治療模式。本次修正之毒品條例第20條第3項及第23條第2項
    ，雖僅將原條文之再犯期間由「5年」改為「3年」，惟鑑於
    將施用毒品者監禁於監獄內，僅能短期間防止其接觸毒品，
    因慣用毒品產生之「心癮」根本無法根除，並慮及毒品條例
    施行多年累積之戒毒經驗及實效，暨逐步擴充之醫療、戒癮
    機構、專業人力、社區支援系統等資源，尤以本次毒品條例
    第24條修正，擴大檢察官對施用毒品者附條件緩起訴處分之
    範圍，使其能視個案具體情形給予適當多元社區處遇。本次
    修正後對於施用毒品者之思維，自應與時俱進，擺脫以往側
    重於「犯人」身分之處罰，著重其為「病患」之特質，並以
    「治療」疾病為出發點，重新評價前揭所謂「3年後再犯」
    之意義。㈡毒品戒除不易，須經長期且持續之治療，施用毒
    品者既被視為「病患性犯人」，最佳處遇方式即為治療。對
    於施用毒品者之治療方式，有機構外之處遇(如自行赴醫院
    戒癮、附命完成戒癮治療緩起訴處分等)，或機構內之觀察
    、勒戒或強制戒治；至對施用毒品者科以刑罰，無非在運用
    刑罰之一般預防功能以嚇阻毒品之施用。監獄為執行場所而
    非戒癮專責機構，針對施用毒品者及其再犯之特性，法務部
    於106年12月5日頒訂之「科學實證之毒品犯處遇模式計畫」
    ，目的即是積極引進地區醫療體系之協助，提供毒癮戒治，
    落實社區追蹤輔導及治療之銜接，俾修復創傷、預防再犯。
    惟刑罰因涉及人身自由之基本權，故於施用毒品初犯時皆以
    傳統之機構外或機構內處遇方式治療，如再施用毒品時，始
    科以刑事責任。而當刑罰處遇仍不能有效幫助施用毒品者改
    善惡習時，即表示無法以此方式發揮治療效果，若繼續施以
    刑罰只具懲罰功能，不僅無法戒除毒癮，更漸趨與社區隔離
    ，有礙其復歸社會。基於憲法應保障人民之生存權，及根據
    每個國民生存照顧需要提供基本給付之理念，為協助施用毒
    品者戒除毒癮復歸社會，對於經監獄監禁處遇後仍再犯之施
    用毒品者，更應恢復以機構內、外之治療協助其戒除毒癮。
    此即本次修正毒品條例第20條第3項關於施用毒品者所謂「3
    年後再犯」係何所指之立法真諦。除檢察官優先適用第24條
    命附條件緩起訴處分處遇（不論幾犯，亦無年限）外，對於
    施用毒品初犯者，應適用第20條第1項、第2項為機構內之觀
    察、勒戒或強制戒治；若於上開機構內處遇執行完畢釋放後
    ，於「3年內再犯」者，依第23條第2項規定，應依法追訴；
    倘於「3年後再犯」自應再回歸到傳統醫療體系機構內重為
    觀察、勒戒或強制戒治之治療。是對於戒除毒癮不易者，唯
    有以機構內、外處遇及刑事制裁等方式交替運用，以期能控
    制或改善其至完全戒除毒癮。㈢綜上，對於毒品條例第20條
    第3項及第23條第2項所謂「3年後(內)再犯」，自應跳脫以
    往窠臼，以「3年」為期，建立「定期治療」之模式。其規
    定中所謂「3年後再犯」，只要本次再犯(不論修正施行前、
    後)距最近1次觀察、勒戒或強制戒治執行完畢釋放，已逾3
    年者，即該當之，不因其間有無犯第10條之罪經起訴、判刑
    或執行而受影響等旨，最高法院109年度台上字第3826號判
    決意旨參照。
四、再按毒品條例本次修正，對於施用毒品者既強調「治療勝於
    處罰」、「醫療先於司法」之刑事政策，強化觀察、勒戒或
    強制戒治處分、命附條件緩起訴處遇措施與監禁刑罰間之交
    替運用，使之相互輔助補充，剛柔並濟，力助施用毒品者重
    生。尤以新修正之毒品條例第24條之命附條件緩起訴處遇，
    係考慮施用毒品者之成癮性、施用動機或生活環境各有不同
    ，修正前之本條僅列附命完成戒癮治療一途之處遇模式，對
    於例如偶然出於好奇施用，但家庭生活環境正常並無毒癮之
    施用者，若不分個案情節、無論有無醫療必要，一律施以戒
    癮治療，此種處遇模式顯然過於僵化而缺乏彈性，故除以往
    之「觀察、勒戒或強制戒治」及「附命完成戒癮治療緩起訴
    」雙軌制處遇外，更賦與檢察官得依個案情形，以刑事訴訟
    法第253條之2第1項第4至6款或第8款規定，給予施用毒品者
    義務勞務、繳納處分金、心理輔導、法治教育或其他預防再
    犯措施為附條件之緩起訴處分，俾使其能經由多元化之緩起
    訴處遇，能有效並適當戒除毒癮而徹底擺脫毒品危害。又機
    構外之命附條件緩起訴處遇相較於機構內之觀察、勒戒及強
    制戒治而言，前者乃結合醫師、觀護人、社工心理諮商等不
    同領域之專業人員參與之治療措施，目的除在戒除施用毒品
    者身癮、心癮外，並使其能經由於機構外之社會參與及接觸
    ，重新塑造生活紀律，改變病態行為，以達治療「病患性犯
    人」之效果；相較於後者於勒戒處所、戒治處所內之觀察、
    勒戒或強制戒治而言，仍不失為監禁治療，且其管理人員均
    為監所矯正人員，各處所之資源多寡、專業人才比例又不盡
    相同，未能跳脫「收容」功能大於「戒治」之刑罰樣貌。縱
    為屢犯施用毒品罪之成癮慣犯，倘其本次再犯後已自行赴醫
    療機構為戒癮或替代治療，並顯具成效，無論此次距最近1
    次觀察、勒戒或強制戒治執行完畢釋放是否已逾3年，於新
    修正毒品條例第24條尚未施行前，檢察官仍非不得視其個案
    情形為「附命完成戒癮治療緩起訴處分」，無庸逕向法院聲
    請觀察、勒戒甚而追訴處罰之必要，俾節省有用資源。準此
    ，多方面之機構外處遇顯然優於機構內處遇。是在毒品未除
    罪化前，目前之刑事政策，應先落實「除刑不除罪」之各項
    政策，以司法監督施用毒品者機構外之社區戒癮治療為主，
    機構內之戒癮治療為輔，只有不願參與社區治療或治療無效
    者，始以監禁為最後手段。從而，法院於解釋、適用本次毒
    品條例上開修正條文時，允宜遵循醫療專業及刑事政策，保
    障施用毒品者為病患性犯人之健康權，兼顧保護社會安全及
    恪遵正當法律程序，確保法治國公平法院之具體實現。又本
    於權力分立原則，法院對檢察官職權行使，應予以尊重，雖
    非謂不得為適度之司法審查，惟對於施用毒品者本次所犯如
    距最近1次觀察、勒戒或強制戒治執行完畢釋放後，已逾3年
    者，檢察官既得本於立法者所賦與之職權裁量是否聲請法院
    裁定觀察、勒戒或為命附條件(現行法僅能附命完成戒癮治
    療)緩起訴處分之多元化處遇，即聲請法院裁定機構內之觀
    察、勒戒並非檢察官所得採取之唯一途徑，法院自不能僭越
    檢察官之職權，逕對施用毒品者裁定應予觀察、勒戒或強制
    戒治。雖修正後之毒品條例第35條之1第2 款規定：「審判
    中之案件，由法院或少年法院(地方法院少年法庭)依修正後
    規定處理；依修正後規定應為不起訴處分或不付審理之裁定
    者，法院或少年法院(地方法院少年法庭)應為免刑之判決或
    不付審理之裁定。」另該條款之立法說明亦謂：「若該等案
    件於修正施行前已繫屬於法院或少年法院(地方法院少年法
    庭)者，『為求程序之經濟，法院或少年法院(地方法院少年
    法庭)應依修正施行後之規定處理，即應依職權為觀察、勒
    戒或強制戒治之裁定』」等語，似欲透過立法說明由法院依
    職權裁定觀察、勒戒或強制戒治，以替代第20條第1項、第2
    項所定應由檢察官提出觀察、勒戒或強制戒治之聲請，惟若
    檢察官之「起訴之程序違背規定」，法院當不能「為求程序
    之經濟」便宜行事，而應嚴守程序上之正義，尊重檢察官之
    裁量權，並保障施用毒品者能獲得妥適並完善治療或其他有
    利戒毒途徑處遇之機會，最高法院109年度台上字第3826號
    此部分判決意旨可參照。檢察官上訴意旨指本件起訴後於10
    9年7月10日已繫屬法院，應由法院依修正施行後之毒品危害
    防制條例之規定裁定被告送觀察、勒戒云云，顯有誤會，併
    此敘明。
五、查被告前因施用毒品案件，經原審法院以94年度毒聲字第23
    46號裁定送觀察、勒戒後，因認無繼續施用毒品傾向，經臺
    灣新北地方檢察署檢察官於95年1月19日執行完畢釋放，並
    以該署94年度核退毒偵字第2274號為不起訴處分確定，又查
    ，被告雖於102年5月間再犯施用第二級毒品案件，經該署檢
    察官以102年度毒偵字第4299號為附完戒癮治療之緩起訴處
    分，惟被告並未完成戒癮治療，而經該署檢察官以103年度
    撤緩字第554號、104年度撤緩字第66號撤銷前開緩起訴處分
    ，無從認定已完成等同觀察勒戒之處分，此有本院被告前案
    紀錄表、本院在監在押全國紀錄表及被告前開檢察署檢察官
    處分書各1份在卷可查，是以，被告最近一次觀察、勒戒執
    行完畢之日為95年1月19日，而被告係於3年後之108年12月8
    日23時許，再犯本件於之同時施用第一、二級毒品犯行，被
    告本案施用毒品之犯罪時間，與修正後毒品危害防制條例第
    20條第3項「3年後再犯」之規定相符，依同條例第35條之1
    第2款前段規定，應適用修正後之規定，而本件係109年6月9
    日繫屬原審法院，此有臺灣新北地方檢察署109年6月9日新
    北檢德信109毒偵98字第1090056903號函及其上蓋有原審收
    文時日戳章可佐，依前揭說明，檢察官未及審酌修正後毒品
    危害防制條例所規範之戒除毒癮處遇之可能，而逕予起訴，
    其欠缺訴訟條件又無從補正，不生瑕疵治癒之效果，且對被
    告因實行本件上開施用第一、二級毒品犯行，須面對或接受
    之訴訟或矯治程序影響重大，應認本件起訴之程序違背規定
    。
六、綜上所述，本件檢察官之起訴，因法律修正之情事變更，致
    欠缺訴追條件，原審未及審酌法律變更之新旨，予以科刑判
    決，即欠允洽，被告上訴請求本院從輕量刑云云，即非可採
    而無理由，檢察官上訴指摘及此為有理由，原判決既有上開
    瑕疵可指，應由本院將原判決撤銷，自為公訴不受理之判決
    ，並不經言詞辯論為之。
據上論斷，應依刑事訴訟法第369條第1項前段、第364條、第307
條、第303條第1款，判決如主文。
中　　華　　民　　國　　110 　年　　2 　　月　　5 　　日
                  刑事第二十一庭審判長法　官  許宗和 
　　　　　　　　　                    法　官  黃玉婷 
　　　　　　　　　　　　　　　　　　  法　官  黃惠敏
以上正本證明與原本無異。
如不服本判決，應於收受送達後20日內向本院提出上訴書狀，其
未敘述上訴之理由者並得於提起上訴後20日內向本院補提理由書
（均須按他造當事人之人數附繕本）「切勿逕送上級法院」。
                                      書記官  吳錫欽
中　　華　　民　　國　　110 　年　　2 　　月　　8 　　日